【裁判字號】    95,上,468
【裁判日期】    950912
【裁判案由】    塗銷抵押權登記
【裁判全文】
臺灣高等法院民事判決                   95年度上字第468號
上  訴  人  丙○○
訴訟代理人  莊佳樺  律師
            張家豪  律師
            張建鳴  律師
被 上訴 人  乙○○
訴訟代理人  游朝義  律師
上列當事人間塗銷抵押權登記事件，上訴人對於中華民國95年4
月18日臺灣新竹地方法院95年度重訴字第6號第一審判決提起上
訴，本院於95年8月29日言詞辯論終結，判決如下：
    主      文
上訴駁回。
第二審訴訟費用由上訴人負擔。
    事實及理由
一、被上訴人起訴主張：兩造於民國88年4月12日簽訂抵押權設
    定契約書，約定由被上訴人提供所有坐落新竹縣竹東鎮○○
    段番社子小段146-3地號土地，面積2,065平方公尺，及同小
    段146-133地號土地，面積918平方公尺所有權全部（下稱系
    爭土地），為上訴人設定新台幣（下同）1,500萬元抵押權
    ，存續期間自88年4月6日起至91年4月5日止，清償期為89年
    4月5日，並經新竹縣竹東地政事務所88年東地字077710號收
    件，於88年4月14日登記在案（下稱系爭抵押權）。惟上訴
    人迄未貸與被上訴人1,500萬元，且系爭抵押權存續期間早
    已屆滿，系爭抵押權既無擔保之抵押債權存在，依抵押權之
    從屬性，自應許被上訴人請求抵押權人即上訴人塗銷系爭抵
    押權登記，爰求為命上訴人應將系爭抵押權登記予以塗銷（
    原審判決上訴人敗訴，上訴人就其敗訴部分中一部不服提起
    上訴），並答辯聲明：上訴駁回。
二、上訴人則以：系爭抵押權係因被上訴人於88年3月25日與訴
    外人邱瑞祥簽訂土地合作開發契約書，因出資問題，邱瑞祥
    委由上訴人轉借予被上訴人450萬元，被上訴人同意提供系
    爭土地為該借款債權之擔保，被上訴人於設定系爭抵押權登
    記後，未對上訴人為抵押權人及擔保金額為爭執，並簽訂同
    意書承擔該借款債務，上訴人為系爭抵押權之實際出資人即
    實質債權人，系爭抵押債權包括上訴人受邱瑞祥委託借予被
    上訴人之450萬元及利息120萬元，合計570萬元，系爭抵押
    權既有擔保之債權570萬元存在，則系爭抵押權於570萬元之
    範圍內不應塗銷等語，資為抗辯，並上訴聲明：(一)原判決關
    於命上訴人應將系爭抵押權在設定權利價值570萬元範圍之
    抵押權登記塗銷部分廢棄。(二)上開廢棄部分，被上訴人在第
    一審之訴駁回。
三、經查兩造於88年4月12日簽訂抵押權設定契約書，約定由被
    上訴人提供所有系爭土地設定系爭抵押權予上訴人，存續期
    間自88年4月6日起至91年4月5日止，清償期為89年4月5日，
    並經新竹縣竹東地政事務所88年東地字077710號收件，於88
    年4月14日登記在案；被上訴人於88年3月25日與邱瑞祥簽訂
    土地合作開發契約書，復於88年4月25日與邱瑞祥簽訂協議
    書，約定於88年4月8日匯款450萬元至被上訴人在第七商業
    銀行竹蓮分行第0000000000000號帳戶；兩造又於91年10月2
    6日另行簽訂同意書等事實，為兩造所不爭執，並有土地登
    記謄本及同意書可稽（原審卷6-10、90-91頁），堪信為真
    實。
四、被上訴人主張上訴人迄未貸與伊1,500萬元，且系爭抵押權
    存續期間早已屆滿，系爭抵押權無擔保之抵押債權存在，依
    抵押權之從屬性，伊得請求上訴人塗銷系爭抵押權登記等語
    ，雖為上訴人所否認，並以前開情詞置辯，惟查：
  (一)被上訴人與邱瑞祥於88年3月25日簽訂土地合作開發契約書
    ，約定由邱瑞祥提供450萬元代償被上訴人對華僑商業銀行
    所負之債務，被上訴人除同意將系爭土地設定抵押予邱瑞祥
    外，並願將系爭土地交由邱瑞祥全權處分或開發；被上訴人
    復於同年4月25日就該土地合作開發另與邱瑞祥簽訂協議書
    ，約定「．．．甲方（即邱瑞祥）願意提供450萬元整，於
    88年4月8日匯款至乙方（即被上訴人）第七商業銀行竹蓮分
    行帳號0000000000000號收款，並作為代償其債務，乙方負
    責前述向華僑銀行全部貸款清償．．．」，嗣邱瑞祥即向上
    訴人借款500萬元，並要求上訴人將其中450萬元直接匯至被
    上訴人前開帳戶等情，為兩造所不爭執，並有土地合作開發
    契約書及協議書可稽（本院卷64-65、92頁），且經本院調
    閱原法院92年度重訴字第23號履行契約事件（當事人為邱瑞
    祥與被上訴人）全卷核閱無訛，上訴人於該事件亦證稱：「
    我是向農民銀行貸款500萬元，其中450萬元是原告（即邱瑞
    祥）要我匯到被告（即被上訴人）的帳戶，另外50萬元是原
    告向我借的」、「原告將貸款利息匯到我的帳戶，銀行每月
    由我的帳戶扣款，原告等於向我借500萬元」、「因為我與
    銀行較有熟，所以他才找我去跟銀行貸款，除了要付給銀行
    的利息之外和他之間沒有其他利息的約定，我是義務幫他向
    銀行借這500萬元」、「我沒有借給被告450萬元」各等語（
    原審卷15頁），足見被上訴人係因土地開發事宜與邱瑞祥間
    有債權債務關係，邱瑞祥為履行其與被上訴人間之協議內容
    ，乃向上訴人借款500萬元，並指示上訴人將其中450萬元直
    接匯款至被上訴人帳戶以履行其與被上訴人間合作開發土地
    案之出資義務，兩造間並無借貸關係，且上開履行契約事件
    業經三審判決認定該450萬元係邱瑞祥向上訴人所借確定，
    有最高法院94年度台上字第2131號民事判決可參（原審卷75
    -77頁）。上訴人雖又辯稱被上訴人與邱瑞祥共同為併存之
    債務承擔云云，並舉證人甲○○為證，然為被上訴人所否認
    ，查依上開所述，及佐以上訴人於本件訴訟自承其於設定系
    爭抵押權時並不認識被上訴人（原審卷109頁），被上訴人
    豈可能同意與邱瑞祥就向上訴人借款債務共同為併存之債務
    承擔，而證人甲○○證稱該450萬元係被上訴人向上訴人所
    借，被上訴人與邱瑞祥係共同債務人云云（本院卷58-59頁
    ），核與上開事證不符，尚難憑為有利於上訴人之認定。
  (二)上訴人雖又辯稱系爭抵押權係邱瑞祥向伊借款而以被上訴人
    所有系爭土地設定抵押云云。惟按抵押權為不動產物權，依
    民法第758條規定，非經登記，不生效力；又土地法第43條
    規定，依本法所為之登記有絕對之效力。故抵押權人僅能依
    設定登記之內容行使權利，是抵押債務人究為何人，應以設
    定登記之內容為準。查系爭抵押權設定契約書權利人為上訴
    人，債務人兼義務人為被上訴人，約定權利存續期間自88年
    4月6日起至91年4月5日止，債務清償期為89年4月5日，利息
    、遲延利息、違約金均無約定，有系爭抵押權設定契約書可
    稽（原審卷94-96頁），是依系爭抵押權設定登記內容觀之
    ，系爭土地並非為第三人邱瑞祥對上訴人所負之債務所提供
    之物上擔保，上訴人上開抗辯，亦非可採。
  (三)按抵押權之設定在擔保債權之履行，故為從屬於主債權之權
    利，依主債權而存在，而就民法第870條規定抵押權不得由
    債權分離而為讓與或為其他債權之擔保之明文，尤可見抵押
    權與主債權不可分之從屬特性（最高法院69年台上字第35號
    判例參照）。又按抵押權為擔保物權，具有從屬性，倘無所
    擔保之債權存在，抵押權即無由成立，自應許抵押人請求塗
    銷該抵押權之設定登記（最高法院84年台上字第167號判決
    意旨參照）。查系爭抵押權係屬一般抵押權，係擔保上訴人
    借款予被上訴人之債權，而兩造間迄未發生借貸關係，且系
    爭抵押權存續期間亦已於91年4月5日屆滿，揆諸前開說明，
    依抵押權從屬於主債權之特性，系爭抵押權即無由成立，被
    上訴人請求塗銷系爭抵押權設定登記，自應准許。
  (四)上訴人雖又辯稱兩造曾於91年10月26日共同簽訂同意書，約
    定債權範圍包括由伊受邱瑞祥委託轉供被上訴人之450萬元
    ，暨利息120萬元、450萬元之懲罰性違約金，故系爭抵押權
    之擔保對象，應係由伊受邱瑞祥委託轉供被上訴人之450萬
    元，暨利息120萬元、450萬元之懲罰性違約金云云，並提出
    同意書為證（原審卷90頁）。惟查該同意書記載「出資人（
    即甲方，即上訴人）先前借給土地所有權人（即乙方）乙○
    ○（即被上訴人）作為土地開發工程款新台幣450萬元整，
    因．．．，現甲方同意該2筆土地（新竹縣竹東鎮○○段番
    社子小段146-3、146-133地號）由乙方負責出售，得款後即
    還款給甲方總計本金450萬元、利息自88年4月9日起計120萬
    元．．．，」等語，其中所稱「上訴人借給被上訴人450萬
    元」乙節，已與本院前揭認定事實不符，且上訴人前於原法
    院92年度重訴字第23號履行契事件證稱：「（為何要跟他簽
    這份同意書？）因為當時被告（即被上訴人）想要處理掉這
    塊土地，可是他要處理掉就要先塗銷抵押權，他願意把450
    萬元還給我，利息部分是要還給被原告（即邱瑞祥）的，因
    為利息其實是原告負擔，所以要還給他。同意書上沒有寫要
    把利息還給原告，但是實際付出的利息就是這樣的金額，如
    果他願意還錢，我就願意同意塗銷抵押權。我沒有跟邱先生
    講這件事。我當時本來想用同意書上計算出來的金額解決這
    件事，但是兩造都不願意。這份同意書當時只有簽壹份，後
    來我跟被告要他都不給我。而且後來時間到了他也沒有把錢
    還給我，也沒有出面處理」、「（為何同意書上出資人是列
    你？）當時沒有細究同意書上的文字，我只是希望把我向銀
    行的貸款趕快解決掉，一直到現在都是原告在支付這筆款項
    的利息」等語（原審卷16頁），於本件訴訟亦不否認被上訴
    人係為出賣系爭土地才找其簽同意書（原審卷109頁），足
    見被上訴人主張係因當時有第三人欲向其購買系爭土地，其
    急欲解決系爭土地上之抵押權設定始與上訴人簽訂該同意書
    屬實。查系爭抵押權並非最高限額抵押權，依抵押權從屬性
    原則，債權至遲本應於抵押權設定之日即應存在，縱依上訴
    人主張應依目的解釋而放寬抵押權之從屬性，亦應解為債權
    至遲至抵押權存續期間屆滿前應即確定。惟兩造係於91年10
    月26日始簽訂同意書，由邱瑞祥將其對被上訴人之債權讓與
    上訴人或由被上訴人承擔邱瑞祥之債務，斯時系爭抵押權存
    續期間業已於91年4月5日屆滿，則同意書所載被上訴人於出
    售系爭土地得款後，即應還款予上訴人450萬元暨利息120萬
    元等，自非系爭抵押權擔保範圍。況基於物權公示性原則，
    亦不能任意由兩造以合意約定將上訴人對第三人邱瑞祥之債
    權（即450萬元本金及利息120萬元部分）納入系爭抵押權之
    擔保範圍，是上訴人上開所辯，應無足採。
五、綜上所述，系爭抵押權所擔保之債權既不存在，則被上訴人
    本於所有權請求上訴人應將系爭抵押權登記（包括570萬元
    部分）予以塗銷，自屬應予准許。原審就該570萬元部分所
    為上訴人敗訴之判決，核無違誤。上訴論旨指摘原判決此部
    分不當，求予廢棄，為無理由，應予駁回。
六、兩造其餘之攻擊或防禦方法及未經援用之證據，經本院斟酌
    後，認為均不足以影響本判決之結果，自無逐一詳予論駁之
    必要，併此敘明。
七、據上論結，本件上訴為無理由，依民事訴訟法第449條第1項
    、第78條，判決如主文。
中    華    民    國    95    年    9     月    12    日
                    民事第十三庭
                        審判長法  官  陳昆煇
                              法  官  李錦美
                              法  官  陳駿璧
正本係照原本作成。
如不服本判決，應於收受送達後20日內向本院提出上訴書狀，其
未表明上訴理由者，應於提出上訴後20日內向本院補提理由書狀
（均須按他造當事人之人數附繕本）上訴時應提出委任律師或具
有律師資格之人之委任狀；委任有律師資格者，另應附具律師資
格證書及釋明委任人與受任人有民事訴訟法第466條之1第1項但
書或第2項（詳附註）所定關係之釋明文書影本。
中    華    民    國    95    年    9     月    13    日
                              書記官  黃  愛
附註：
民事訴訟法第466條之1（第1項、第2項）：
對於第二審判決上訴，上訴人應委任律師為訴訟代理人。但上訴
人或其他法定代理人具有律師資格者，不在此限。
上訴人之配偶、三親等內之血親、二親等內之姻親，或上訴人為
法人、中央或地方機關時，其所屬專任人員具有律師資格並經法
院認為適當者，亦得為第三審訴訟代理人。


司法院資訊處製作；財團法人民間司法改革基金會備份。
